【裁判字號】    98,訴,2480
【裁判日期】    990317
【裁判案由】    汽車運輸業管理規則
【裁判全文】
臺北高等行政法院判決
                                      98年度訴字第2480號
                                      99年3月3日辯論終結
原      告  和欣汽車客運股份有限公司
代  表  人  甲○○（董事長）
被      告  交通部公路總局
代  表  人  乙○○（局長）
訴訟代理人  丙○○
            洪宗琦
上列當事人間汽車運輸業管理規則事件，原告不服交通部中華民
國98年9 月22日交訴字第0980042597、0000000000、0000000000
號訴願決定，提起行政訴訟，本院判決如下：
    主  文
原告之訴駁回。
訴訟費用由原告負擔。
    事實及理由
一、程序事項：
    本件訴訟繫屬中被告代表人林志明，改為乙○○擔任，茲據
    新任代表人具狀承受訴訟，核無不合，應予准許。
二、事實概要：
    原告為汽車運輸業者，前經交通部公路總局許可授權營運行
    駛「臺中市○ ○○○○道- 國道1 號- 彰化交流道- 彰化-
    鹿港」、「臺中市南屯區○ ○○○○道- 國道1 號- 嘉義交
    流道- 嘉義縣市」、「嘉義- 中山高- 高雄」等三條路線（
    下稱系爭三路線），而其所屬如附表所示之營業大客車，分
    別於附表序號1 至42所示日期、地點為被告所屬監理所（站
    ）稽查人員查獲有未依核定路線行駛之情事，經分別以如附
    表序號1 至42所示之民國（下同）98年4 月17日嘉監公字第
    70C950693 號等42件舉發違反汽車運輸業管理事件通知單舉
    發，嗣被告分別以如附表所示42件違反汽車運輸業管理事件
    處分書（下稱原處分），認原告違反汽車運輸業管理規則第
    40條規定，依公路法第77條第1 項各裁處原告新臺幣（下同
    ）9,000 元罰鍰。原告不服，提起訴願，遭駁回後，遂提起
    本件行政訴訟。
三、本件原告主張：
  (一)被告曾同意他客運業者以接駁方式載運旅客，即同意一條路
    線得以二種不同車型來提供服務，亦即同意業者得開行部份
    路段班車，原告以此原則為調度並未逾越核可範圍。
    被告於96年9 月20日召開之「公路汽車客運審議委員會第59
    次全體委員會議」（以下簡稱第59次委員會）中，曾同意日
    統客運公司就其「臺北- 梅山」國道客運路線斗六至梅山路
    段，採中型巴士直接接駁行駛，即同意一條路線得以二種不
    同車型來提供服務。可知被告曾同意客運業者對於其所營運
    之路線得分成兩段路線（即分為臺北- 斗六、斗六- 梅山）
    為接駁服務之營運，並非嚴格要求同一營運路線皆須以單一
    車輛行駛全程。另同一路線以不同車型提供服務，就單一車
    輛以觀，無異是行駛一條路線之部分路段，例如行駛臺北-
    斗六路段即形同行駛臺北- 梅山路線之部分路段，則既是同
    意以不同車型提供服務，亦等同間接承認業者於此種情形得
    開行部分路段，否則豈有同意以不同車型提供服務之可能。
    故而：
    1.原告行駛台北-高雄之部分：
      (1)被告亦曾於91年第9 次會議中同意原告於旅客欲為兩條
        路線之轉乘時，得於兩條路線之起點同時販售該兩線之
        車票。例如倘有旅客欲由臺北前往高雄，即是先搭乘臺
        北- 臺南路線之班車至新營後轉乘嘉義- 高雄路線之班
        車，而這種情形原告得於臺北同時販售臺北- 高雄之聯
        程車票。是以，被告既已許可原告於兩條路線轉乘時，
        得為聯程車票之販售，依論理法則自可合理推論原告得
        以行駛臺北- 高雄路線，否則被告豈有准許販售聯程車
        票之可能。
      (2)被告尚曾於91年第9 次會議中同意原告為聯程車票之販
        售，而與本件所不同者僅係決議係認為聯程車票之路線
        須於中途點經換車始為許可，而本件原告未經換車即轉
        換路線行駛係屬逾越許可範圍。可知，被告確實曾同意
        原告在轉運點（新營）換車後即可轉換路線行駛至高雄
        ，惟換車後行駛之路線與未經換車所行駛之路線於外觀
        上實無不同，則換車與否有何實質意義，實令人不解。
        毋寧認為經換車之作法反而更加耗費乘客之時間、造成
        乘客搬運行李之不便，實有違公路法增進公共福利之精
        神。
      (3)簡言之，被告既為避免乘客須於中途點另行購票之不便
        ，而同意原告為聯程車票之販售，則基於同樣之考量，
        以原車轉換路線之方式對於乘客而言更是便利，豈有禁
        止之理？蓋此種作法既是普遍性之同意，各家客運業者
        均得考量自身營運為適度之調配，即各家客運業者均立
        於相同之立足點，並不會產生不公之狀況。況且，被告
        對於同一條路線申請增加中途停靠點之情形係採開放之
        政策，則「由不同路線之部分路段為銜接」與「同一條
        路線增加中途停靠點」實質上並無不同，倘謂銜接之情
        形會壓縮其他業者之生存空間而不應准許，則同一條路
        線增加停靠點之作法難道就不會壓縮其他業者之生存空
        間？則倘真僅考慮市場秩序，是否對於各種情形均應嚴
        格限制，禁止客運業者於路線核可後作任何之增加、調
        配。惟倘真採如此作法，勢必將嚴重影響人民行的便利
        ，實非立法者所樂見。是以，公路法授權主管機關訂定
        規則管制客運業者固有其必要性，然就管制程度之寬嚴
        ，尚應考量立法精神而有所調整。本件原告所為之行駛
        方式並未逾越核可路線之範圍，被告機關卻嚴格解釋汽
        車運輸業管理規則第40條規定，逕認原告已屬違規而處
        以罰鍰，實有違公路法授權管制之精神。
    2.原告行駛台中-彰化、彰化-鹿港路線部分：
      原告針對欲自臺中前往高雄之乘客，先行駛於臺中- 鹿港
      路線，行經彰化交流道後轉換路線改行駛臺中- 嘉義路線
      ，再接續嘉義- 高雄路線而抵達終點站高雄。此作法係以
      彰化為中途點，即係將臺中- 鹿港路線分為臺中- 彰化、
      彰化- 鹿港兩段經營，此於被告同意日統客運公司之接駁
      方式相同，且原告均係於核定之站位上下乘客，並無違規
      擅自任意停靠之情事，應不影響被告機關對於交通之管理
      ，基於平等原則應無作不同處理之理。
    3.原告行駛臺北- 嘉義路線部分︰
      原告將其臺北- 臺南之營運路線，以朝馬為中途點分為臺
      北- 朝馬、朝馬- 臺南兩段營運，另將臺中- 嘉義路線亦
      以朝馬為中途點，分為臺中- 朝馬、朝馬- 嘉義兩段營運
      ，而為服務從臺北前往嘉義之乘客，原告先行駛於臺北-
      臺南路線中之臺北- 朝馬路段，再銜接臺中- 嘉義路線中
      之朝馬- 嘉義路段，即臺北- 臺南之路線係將車輛行至朝
      馬後，由其他車輛繼續行駛朝馬- 臺南路段，而原車輛即
      調派行駛朝馬- 嘉義路段，故造成形式上系爭車輛是行駛
      臺北- 嘉義路線之外觀，然實際上僅係同一車輛接連行駛
      不同路段爾爾。蓋就臺北- 臺南以及臺中- 嘉義兩條路線
      分別觀察，皆與日統公司所申請之以中途點為接駁服務之
      情事完全相同，並未衍生新路線，所不同者僅是原車輛行
      駛至中途點後，原告即將原車輛調派至其他路線行駛，然
      無論是被告之會議決議或現行法規之規定，皆未規定於此
      種情形下，原車輛行駛至中途點後須由原路線返回起點，
      是原告基於營運之考量將原車輛調派行駛其他路線，並未
      違反現行之法規。
  (二)原訴願決定書中所提之汽車運輸業管理規則第40條修正說明
    並未登載於交通部公報，亦未曾通知客運業者，原告實無從
    得知該次修法之真意：
    被告稱其於92年5 月7 日以交路發字第092B000041號令頒汽
    車運輸業管理規則第40條之修正說明，惟查於交通部公報第
    40卷第5 期所登載者僅有修正後之條文，並未有修正說明之
    公告。原告於為接駁營運前曾依當時之汽車運輸業管理規則
    第40條規定向交通部為申請，然未獲回應。嗣汽車運輸業管
    理規則第40條即經修正，惟遍查政府相關資訊均無法得知該
    次修法之理由，原告基於法學方法及同業日統客運曾獲接駁
    營運許可之案例（日統客運公司申請「臺北- 梅山」國道客
    運路線斗六至梅山路段，採中型巴士直接接駁行使案），對
    於修正後之汽車運輸業管理規則第40條理解為修正後客運業
    者為接駁營運時無須再經申請，尚非無據。
  (三)原告早於92年1 月15日依據當時之汽車運輸業管理規則第40
    條規定，向被告機關申請銜接營運，被告機關卻於92年5 月
    7 日修改上開條文，並否准原告之申請，其行為顯有悖誠實
    信用原則。本件原告於92年1 月15日基於對當時之汽車運輸
    業管理規則第40條規定之信賴，向被告申請銜接營運，被告
    未依當時之法規審酌核發新證，卻於92年5 月7 日修改上開
    條文，刪除原條文中「營運路線銜接營運時，應報經公路主
    管機關核發新證」乙節文字，並認原告之銜接營運係逾越許
    可路線範圍而課予罰緩，即原告依法令規定聲請時，被告不
    依法令為之，卻於嗣後修改法規並認原告有違法情事而課處
    罰緩，此顯有違誠實信用原則。
  (四)原告所為之行駛停靠方式，實為客運業界之普遍情形，並不
    具限制之實質意義：
    本件被告稱原告未依核定路線行駛，惟原告所為之行駛停靠
    路線，均在原告本身獲許可營運路線之範圍內，並無逾越之
    情形。此種營運方式不僅為國內客運業之普遍情況，世界各
    國之客運業亦均採如此之營運方式。而被告為恐影響營運秩
    序造成不公情形，而嚴格解釋得以營運行駛之範圍，固有其
    考量，然實際上真正影響營運秩序而有不公情形者，應係客
    運業者行駛停靠完全未經許可之地點之狀況，例如甲客運得
    以行駛高雄→臺中→臺北及嘉義→臺中→臺北兩條路線，惟
    其竟行駛高雄→臺中→新竹→臺北路線，或行駛屏東→臺南
    路線，此種逾越許可範圍行駛新竹、屏東、臺南等地之情形
    ，始為嚴重影響營運秩序而具有規範之實質意義。準此，本
    件原告均係在許可營運之範圍內為調度，並無逾越之情形，
    被告逕予課處罰緩，於法未合。
  (五)原告對於轉換行駛路線會遭處以罰緩並無預見可能性，不具
    被罰鍰之主觀要件：
    依行政罰法第7 條第1 項規定，行政罰當以行為人主觀上具
    有可責性及可非難性為前提。本件係涉及汽車運輸業管理規
    則第40條修正後應如何解釋適用之問題，然就此次修正之說
    明並未經公告，已如前述，原告就修正後之法規意旨實無從
    預見。被告尚曾於91年之會議中允許原告採行聯程車票之販
    售方式，因此，原告之系爭違規車輛係先行駛於臺北- 臺南
    路線，以新營為中途點，再接續行駛嘉義- 高雄路線，至遭
    被告以原告行駛臺北- 高雄路線開單處以各9,000 元之罰緩
    。惟被告既已許可原告為聯程車票之販售，依論理法則自可
    合理推論原告得以行駛上開路線，否則被告豈有准許販售聯
    程車票之可能。然被告卻先係允許販售聯程車票，嗣後卻又
    認為此種方式屬未依核定路線行駛而處以罰緩，如此作法顯
    有違行政程序法第8 條之誠實信用原則，更有害原告正當合
    理之信賴。甚者，被告於96年9 月20日召開之第59次委員會
    中，尚且肯認業者以不同車輛接駁之營運方式，原告因信賴
    被告所為之決議，比照日統公司之作法於自身獲營運許可之
    路線為接駁營運，則就經決議通過之接駁營運方式會遭認定
    為逾越核可路線乙事，顯無預見可能性，自無法認為原告具
    可非難性，實不該當行政罰之主觀要件，被告逕自課予罰緩
    ，顯於法有違。
  (六)原告於98年4 月21日收受被告嘉義區監理所麻豆監理站函，
    載明收到被告6 臺車輛行駛狀況光碟，經審閱光碟內容屬實
    逕行舉發，並開立違反汽車運輸業管理事件通知單（單號：
    嘉監公字第70C950693 、70C950694 、70C950695 、70C950
    696 、70C950697 、70C950698 ）等6 份。該函僅稱『經審
    閱光碟內容屬實』，就只「審閱」就得知光碟內容屬實，原
    處分機關即直接以此為由『逕行舉發』開立上述違反汽車運
    輸業管理事件通知單，難為原告信服，顯違行政程序法第38
    條、第43條之行政程序原則，而被告開立上述違反汽車運輸
    業管理事件通知單前，被告並未通知原告就此行駛狀況光碟
    內容提出相關說明或提供實證資料，就逕行開罰，亦有違行
    政罰法第42條之規定。
  (七)基於政府對大眾運輸路線採特許制度目的，在不違背法律規
    範目的下，主管機關應給予業者足以生存之空間，原告以銜
    接營運方式載運乘客，此不僅符合經營效益，實際上對於乘
    客行之便利性可謂係更地保障，自無禁止之實質意義。且此
    種營運方式不僅為國內客運業之普遍情況，世界各國之客運
    業亦均採如此之營運方式。而被告為恐影響營運秩序造成不
    公情形，而嚴格解釋得以營運行駛之範圍，固有其考量，然
    實際上真正影響營運秩序而有不公情形者，應係客運業者行
    駛停靠完全未經許可之地點之狀況，甚至嚴重違規行駛起迄
    點均未經營運許可路線，始為嚴重影響營運秩序而具有禁止
    之實質意義。準此，本件原告均係在許可營運之範圍內為調
    度，並無逾越之情形，並不具限制之實質意義，被告逕予課
    處罰緩，實有違立法精神等情。並聲明求為判決撤銷訴願決
    定及原處分。
四、被告則以：
  (一)按公路法第77條第1 項：「汽車或電車運輸業，違反依第七
    十九條第五項所定規則者，由公路主管機關處新臺幣九千元
    以上九萬元以下罰鍰，並得按其情節，吊扣其違規營業車輛
    牌照一個月至三個月，或定期停止其營業之一部或全部，並
    吊銷其非法營業車輛之牌照。」同法第79條第5 項：「汽車
    及電車運輸業申請資格條件、立案程序、營運監督、業務範
    圍、營運路線許可年限及營運應遵行事項與對汽車及電車運
    輸業之限制、禁止事項及其違反之罰鍰、吊扣、吊銷車輛牌
    照或廢止汽車運輸業營業執照之要件等事項之規則，由交通
    部定之。」次按汽車運輸業管理規則第1 條：「本規則依公
    路法第七十九條規定訂定之。」同規則第23條第6 款：「汽
    車運輸業有下列情事之一者應備具有關書類圖說報請公路主
    管機關核准。……六、變更或增減營運路線或區域。……」
    同規則第40條：「公路汽車客運業班車，應依營運路線許可
    證所核定之路線起點、經過地點、終點、里程行駛營運並停
    靠核定之站位上下客。除臨時性需要外，不得開行部分路段
    之班車。」及同規則第137 條：「汽車運輸業違反本規則規
    定者，應依公路法第七十七條第一項之規定舉發。」
  (二)系爭車輛於附表所列時間、地點，遭被告所屬監理所站稽查
    人員攔檢舉發其未依核定路線行駛，有違反汽車運輸業管理
    事件通知單、談話紀錄及現場稽查照片可稽，其違規事實洵
    堪認定。
  (三)復按汽車運輸業管理規則第40條於92年5 月7 日修正前，原
    條文為：「公路汽車客運業班車，應依營運路線許可證所核
    定之路線起點、經過地點、終點、里程行駛營運，不得逾越
    。營運路線銜接營運時，應報經公路主管機關核發新證。除
    臨時性需要外，不得開行部分路段之班車。」其於92年5 月
    7 日修正理由並載明：「營運路線以銜接營運方式經營，已
    逾越原核定路線範圍，應屬不同旅次之新路線，主管機關倘
    核予新證，恐影響營運秩序造成不公情事，故宜輔導以共站
    、班次調整等營運整合方式，在無逾越各業者原核准營運路
    線範圍內提供轉運服務，爰刪除銜接營運核發新證相關文字
    。」業者如擬達成不同營運路線間以接駁轉運之目的，就其
    銜接營運必須為新路線之申請，非得逕以某轉運點分為二段
    路線營運，以上合先敘明。
  (四)原告稱「被告曾同意他客運業者以接駁方式載運旅客，即同
    意一條路線得以二種不同車型來提供服務，亦即同意業者得
    開行部分路段班車，原告以此原則為調度並未逾越核可範圍
    。被告於96年9 月20日召開之『公路汽車客運審議委員會第
    59次全體委員會議』（以下簡稱第59次委員會）中，曾同意
    日統客運公司就其『台北- 梅山』國道客運路線斗六至梅山
    路段，採中型巴士直接接駁行駛，即同意一條路線以二種不
    同車型來提供服務云云。」查本局於96年9 月20日召開之「
    公路汽車客運審議委員會第59次全體委員會議」中，該次會
    議決議係因日統客運公司之申請，其公司臺北至梅山本身具
    有路線經營權，只是在斗六至梅山路段改採中型巴士提供轉
    運接駁服務，是一條路線以二種不同車型來提供服務，並未
    衍生新路線，與統聯客運公司所規劃之中港轉運站轉運接駁
    將產生多點對多點的服務並衍生新路線的情形，顯有不同。
    本案原告表示被告同意業者得開行部份路段班車，並以此原
    則為調度，並未逾越核可範圍為由，並非事實。依汽車運輸
    業管理規則第40條規定，被告自行調度所有車輛開行部分路
    段班車，違反上開規定至為明確。原告復稱「原告所為之行
    駛停靠方式，實為客運業界之普遍情形，並不具限制之實質
    意義……然實際上真正影響營運秩序而有不公情形者，應係
    客運業者行駛停靠完全未經許可之地點之狀況……」惟汽車
    運輸業管理規則第40條之規定，原告所持理由仍核予上開規
    定不符，洵非可採。
  (五)原告以「原告對於轉換行駛路線會遭處以罰鍰並無預見可能
    性，不具被罰鍰之主觀要件。依行政罰法第7 條第1 項規定
    ，行政罰當以行為人主觀上具有可責性及可非難性為前提云
    云。」為由，惟交通部據公路法第79條第5 項之授權規定，
    就汽車及電車運輸業申請資格條件、立案程序、營運監督、
    業務範圍、營業路線許可年限及營運應遵行事項與對汽車及
    電車運輸業之限制、禁止事項及其違反之罰鍰、吊扣、吊銷
    車輛牌照或廢止汽車運輸營業執照之要件等細節性及技術性
    事項予以詳細規定，係基於母法授權所訂定汽車運輸業管理
    規則，並未逾越母法授權範圍。又原告所有之車輛經被告嘉
    義區監理所麻豆監理站前於97年5 月13日及97年9 月9 日因
    未依核定路線行駛分別開立39件違反汽車運輸業管理事件處
    分書，各裁處罰鍰9,000 元，該案並經原告提起訴願及行政
    訴訟駁回在案，合先敘明。而本件原告再因未依核定路線行
    駛經被告嘉義區監理所麻豆監理站於如附表所示之原處分，
    各裁處原告罰鍰9,000 元，尚難謂原告對於轉換行駛路線會
    遭到罰鍰並無預見可能性之情事。
  (六)原告復主張，以被告嘉義區監理所麻豆監理站未先予以查證
    並給予原告陳述意見機會，即以檢舉光碟逕行舉發未依核定
    路線行駛違規部分，查該違規案件係經檢舉者向監察院提出
    後，再轉由該站查處，該站依據檢舉光碟資料，審視、判讀
    光碟內容後，發現未依核定路線行駛違規屬實後逕行舉發。
    另外，而原告於98年4 月21日既已收到相關舉發通知單，如
    有不服，得於該站98年5 月15日掣發處分書前，依行政程序
    法第37條規定為主張，惟原告並未依前項規定自行提出或申
    請調查，所稱洵非可採。
  (七)原告辯稱「本件原告以路網銜接接駁方式載運乘客，此不僅
    符合經濟效益，對於乘客而言，其所能選擇搭乘之車次、路
    線更是增加，且乘客無須中途轉換車輛，免除其搬運行李及
    等候之時間，實際上對於乘客行之便利性可謂更地保障，自
    無禁止之實質意義……本件原告均係在許可營運之範圍內為
    調度，並無逾越之情形，並不具限制之實質意義，被告逕予
    課處罰鍰，實有違立法精神。」按公路汽車客運業班車，應
    依營運路線許可證所核定之路線起點、經過地點、終點、里
    程行駛營運，為汽車運輸業管理規則第40條所明定，本件系
    爭車輛遭攔查當時，實際行駛營運之路線起點、經過地點、
    終點或里程顯與營運路線許可證所載路線內容不符，即屬未
    依核定路線行駛，違反上開規定並無違誤。
  (八)且僅就違法行政處分，始有行政程序法第117 條規定之適用
    ，本案被告依法裁處，於法並無不合，自無撤銷必要，原告
    辯稱應為無理由等語，資為抗辯。並聲明求為判決駁回原告
    之訴。
五、按公路法第77條第1 項：「汽車或電車運輸業，違反依第七
    十九條第五項所定規則者，由公路主管機關處新臺幣九千元
    以上九萬元以下罰鍰……。」第79條第5 項：「汽車及電車
    運輸業申請資格條件、立案程序、營運監督、業務範圍、營
    運路線許可年限及營運應遵行事項與對汽車及電車運輸業之
    限制、禁止事項及其違反之罰鍰、吊扣、吊銷車輛牌照或廢
    止汽車運輸業營業執照之要件等事項之規則，由交通部定之
    。」足見，政府不僅對「大眾運輸業」採特許制，對「大眾
    運輸路線」亦如是，蓋大眾運輸路線經營之准許與否非僅涉
    及人民就大眾運輸營業權之規範，且涉及大眾運輸路線之規
    劃、修建、安全、養護、健全及發展，於公共福利與交通安
    全均有莫大影響（公路法第1 條參照）。交通部依公路法第
    79條第5 項前揭授權，制定汽車運輸業管理規則，其中第23
    條第6 款規定：「汽車運輸業有下列情事之一者應備具有關
    書類圖說報請公路主管機關核准。……六、變更或增減營運
    路線或區域。……。」第40條規定：「公路汽車客運業班車
    ，應依營運路線許可證所核定之路線起點、經過地點、終點
    、里程行駛營運並停靠核定之站位上下客。除臨時性需要外
    ，不得開行部分路段之班車。」核均無逾原法律授權範圍，
    合於法律保留原則，自應採用。又上開規則第40條92年5 月
    7 日修正前原條文為︰「公路汽車客運業班車，應依營運路
    線許可證所核定之路線起點、經過地點、終點、里程行駛營
    運，不得逾越。營運路線銜接營運時，應報經公路主管機關
    核發新證。除臨時性需要外，不得開行部分路段之班車。」
    修正理由載明︰「營運路線以銜接營運方式經營，已逾越原
    核定路線範圍，應屬不同旅次之新路線，主管機關倘核予新
    證，恐影響營運秩序造成不公情事，故宜輔導以共站、班次
    調整等營運整合方式，在無逾各業者原核准營運路線範圍內
    提供轉運服務，爰刪除銜接營運核發新證相關文字。」純以
    文字解釋而論，上開規則之文字修正容有「修正後客運業者
    為接駁營運時無須再經申請」或「修正後客運業者不得再為
    接駁營運之申請」兩歧解釋，但以公路法對於經營大眾運輸
    採取特許制之精神而言，本無業者可在核准路線外自行銜接
    營運之空間，此為體系解釋之所當然，否則即有違特許制之
    精神，而無以達到公路法兼顧人民營業權及公共福利之目的
    ，從而，經母法即公路法授權而制定之子法即汽車運輸業管
    理規則斷無可能推翻母法之基本精神，是以，上開規則修正
    意旨無非重申，營運路線以銜接營運方式經營，已逾越原核
    定路線範圍，為免影響營運秩序造成不公情事，業者如擬達
    成不同營運路線間接駁轉運之目的，就其銜接營運必須為新
    路線之申請，非得逕以所謂「路網」連接方法經營之，此並
    應為從事大眾運輸之客運業者所知悉。
六、原告經被告許可，獲授權營運行駛系爭三條路線，而有其所
    屬如附表所示之車輛，於附表所示日期、地點行駛情事，為
    兩造所不爭執，並有被告交路晉字第24265 號、第24460 號
    、第24344 號、第24062 號營運路線許可證、如附表序號1
    至42所示原告違反汽車運輸業管理事件通知單計42件、乘客
    談話記錄單、現場稽查照片（含交通部公路總局嘉義區監理
    所麻豆監理站98年4 月17日嘉監麻字第0981000732號函所述
    稽查原告違規現場光碟翻拍照片）、被告發售之車票及汽車
    車籍查詢等件影本在卷為憑，為可確認之事實。核原告前經
    查獲所屬車輛行駛所經地點，確非系爭三條經獲准營運路線
    。雖原告主張其基於營運成本及乘客便利性之考量、彈性調
    整而以路網銜接之方式經營已取得許可之路線，此為法之所
    許，此由汽車運輸業管理規則於92年5 月7 日修正第40條及
    前揭第9 次、第59次會議相關結論即可推認，被告逕對原告
    核准經營路線間以路網銜接方式科處罰鍰，欠缺預見可能性
    、有違平等原則、誠實信用原則。另又指摘被告就附表序號
    1 、2 、5 、6 、9 、10處分之作成，依據被告所屬嘉義區
    監理所麻豆監理站98年4 月17日嘉監麻字第0981000732號函
    所示，無非自行審閱現場光碟即逕行舉發，未通知原告就此
    行駛狀況光碟內容提出相關說明或提供實證資料，有違行政
    程序法第38條、第43條，及行政罰法第42條規定云云。惟查
    ︰
  (一)原告將系爭獲許可營運行駛「臺中市○ ○○○○道- 國道1
    號- 彰化交流道- 彰化- 鹿港」、「臺中市南屯區○ ○○○
    ○道- 國道1 號- 嘉義交流道- 嘉義市」、「嘉義- 中山高
    - 高雄」、「臺北市- 中山高- 臺南縣市○○○○路線，逕
    調整行駛「臺中- 彰化交流道- 高雄」、「臺中- 朝馬」、
    「朝馬- 干城」、「臺北- 嘉義」等路線，顯與前揭營運路
    線許可證所核定之路線起點、經過地點、終點、里程行駛營
    運有所不同，與前揭汽車運輸業管理規則第40條規定，自有
    所違，而有違反公路第79條第5 項授權訂定之規則情事，得
    依公路法第77條第1 項處罰。原告以汽車運輸業管理規則第
    40條於92年5月7日前揭若干文字修正，推論自該規則修正後
    ，所經營路線間之轉駁連接無庸再行申請云云，此種有悖於
    公路法精神之文字解釋方法，顯然違背客運業者對於公路法
    對大眾運輸路線採取特許制之認知，況且，原告既自承於該
    規則修正前曾向主管機關申請營運路線間之銜接轉駁，未獲
    回應，何以不向主管機關詢問結論，逕自為營運，甚且於多
    次受罰後仍繼續營運？於上開規則修正迄本案為被告查獲，
    幾達6 年，如對修法真義有所疑義，為何未曾請求主管機關
    釋明？且由其對被告各次委員會決議內容之詳盡分析，可見
    對主管機關政策之變動極盡關心之能事，對決策方針知之甚
    詳，原告徒以上開規則之修正說明並未登載於交通部公告，
    也未曾通知客運業者，而主張其對不同營運路線間之銜接路
    線應另行申請始得營運，無「預見可能性」，而得免責云云
    ，殊難採信。
  (二)又依卷附公路汽車客運審議委員會第9 次委員會會議記錄及
    第59次委員會議記錄內容以觀：第9 次會議係同意原告於原
    核准路線中之新營站連結其「高雄- 新營- 嘉義」、「台南
    - 新營- 台北」」二條國道路線，發售「台北- 新營」、「
    高雄- 新營」兩條路線之聯乘票；第59次會議則決議日統客
    運公司臺北至梅山本身既具有路線經營權，在斗六至梅山路
    段改採中型巴士提供轉運路線，只是在一條路線以二種不同
    車型來提供服務，並無不可，與訴外人統聯客運公司所規劃
    之中港轉運站轉運接駁將產生多點的服務並衍生新路線的情
    形，顯有不同，故同意日統客運公司之申請案。核此二決議
    均係以業者於「取得許可之營運路線範圍」內（起訖點及路
    線均無變動），容許業者考量本身之營運績效及乘客搭乘便
    利性等因素，而同意業者發售聯乘票或換車，並不等同承認
    客運業者得僅開行部分路段，或自行變更營運路線，與原告
    在「未取得許可之營運路線」，以變更原准許路線之衍生停
    靠點方式，連結原准許路線行車之情狀，顯不相同，無從類
    比援引。原告指被告未援引上開會議之精神，逕認原告此等
    連結經營路線路網之行為係屬違章，相較於其准許日統客運
    公司於斗六站換車乙節有失公平原則、相對於被告前准許原
    告以新營站為換車點而發售聯乘票之信賴，有違誠實信用原
    則云云，實乏立論基礎。
  (三)被告附表序號1 、2 、5 、6 、9 、10處分之作成，係基於
    勘驗蒐證光碟，認原告於上開處分所示之現場確有違規情事
    ，逕行舉發而作成，業經被告所屬嘉義區監理所麻豆監理站
    於98年4 月17日嘉監麻字第0981000732號函內論述確實，而
    原告確有上開處分所指摘之違規事實，復有該光碟及光碟翻
    拍照片在卷為憑。被告為上開處分前，其所屬嘉義區監理所
    麻豆監理站業將上開函文送達原告，其所屬嘉義區監理所並
    填製如附表序號1 、2 、5 、6 、9 、10所示舉發違反汽車
    運輸業管理事件通知單，通知原告就舉發情節若有異議，應
    於到案期限前為申復，復有上開通知單可稽，此申復之實質
    意義即係令原告於行政裁罰前有陳述意見機會。是核，被告
    就原告違規之事實，業以勘驗違規現場光碟之方式調查明確
    ，並告知其決定、理由予原告，原告於處分作成前並有陳述
    意見之機會，行政程序正當，並無原告所謂違反行政程序法
    第38條、第43條，或行政罰法第42條規定之情事。原告如就
    舉發通知單所載違規事實之蒐證方式或其他行政程序有所疑
    義，本得於處分作成前表示意見，然原告捨此而不為，於行
    政救濟程序中始為此爭執，委無足採。
七、綜上，本件原告所有之系爭車輛未依核定路線行駛之違規事
    實明確，有違公路法第79條第5 項授權所規定之規則，被告
    依同法第77條第1 項規定，就原告各次違章行為，以如附表
    之42件違反汽車運輸業管理事件處分書，各裁處原告法定最
    低額9,000 元罰鍰，核無違誤，訴願決定遞予維持，並無不
    當，原告仍執前詞求為撤銷，為無理由，應予駁回。
據上論結，本件原告之訴為無理由，爰依行政訴訟法第98條第1
項前段，判決如主文。
中    華    民    國    99    年     3    月    17    日
                    臺北高等行政法院第一庭
                              審判長法  官  王立杰
                                    法  官  許麗華
                                    法  官  楊得君
上為正本係照原本作成。
如不服本判決，應於送達後20日內，向本院提出上訴狀並表明上
訴理由，如於本判決宣示後送達前提起上訴者，應於判決送達後
20日內補提上訴理由書（須按他造人數附繕本）。
中    華    民    國    99    年     3    月    17    日
                                    書記官  徐子嵐


司法院資訊處製作；財團法人民間司法改革基金會備份。
